ACORDAO-COMPLETO-2326447

ACÓRDÃO 3357/2019 ATA 12/2019 - PRIMEIRA CÂMARA

VISTOS, relatados e discutidos estes autos de tomada de contas especial instaurada pela Fundação Nacional de Saúde (Funasa) , em desfavor de Cristiane Campos Damião Daher, ex-prefeita a gestão de 2013 a 2016, e de Luiz Sabry Azar (falecido) , ex-prefeito durante a gestão de 2009 a 2012, em razão da omissão no dever de prestar contas dos recursos repassados por meio do Convênio 2747/2005-Funasa (Siafi 558936) , firmado entre Funasa e a Prefeitura de Bom Jesus das Selvas/MA.
ACORDAM os Ministros do Tribunal de Contas da União, reunidos em sessão da Primeira Câmara e ante as razões expostas pelo Relator, em:
9.1. rejeitar as alegações de defesa apresentadas por Cristiane Trancoso de Campos Damião (CPF XXX.016.853-XX) e pelo espólio de Luiz Sabry Azar (CPF: XXX.212.153-XX) ;
9.2. julgar irregulares as contas de Cristiane Trancoso de Campos Damião (CPF XXX.016.853-XX; gestão 2013-2016) e de Luiz Sabry Azar (CPF: XXX.212.153-XX; falecido; gestão 2009-2012) , alusivas ao Convênio 2747/2005 (Siafi 558936) , celebrado entre a Funasa e a prefeitura de Bom Jesus das Selvas/MA, com fundamento no art. 71, inciso II, da CF/88, nos arts. 1º, inciso I, 8º, § 2º, 15, e 16, inciso III, alíneas "a" e "c", da Lei 8.443/1992, e nos arts. 1º, inciso I, 201, § 2º, 202, § 6º, 205, e 209, incisos I, do RI-TCU;
9.3. condenar em débito solidário Cristiane Trancoso de Campos Damião (CPF XXX.016.853-XX) e o espólio de Luiz Sabry Azar (CPF XXX.212.153-XX) ou seus herdeiros legais, caso tenha havido a partilha de bens, até o limite do patrimônio transferido, para o pagamento das quantias a seguir especificadas, conforme preconizam os arts. 19, caput, e 23, inciso III, da Lei 8.443/1992, c/c os arts. 210, caput, e 214, inciso III, do RI-TCU, com a fixação do prazo de 15 (quinze) dias, a contar da notificação, para comprovarem, perante o Tribunal, nos termos do art. 214, inciso III, alínea "a", do RI-TCU, o recolhimento da dívida em favor da Fundação Nacional de Saúde (Funasa) , atualizada monetariamente e acrescida dos juros de mora, calculados a partir das datas de ocorrência do seu fato gerador até o efetivo recolhimento, abatendo-se, na oportunidade, as quantias já recolhidas ou quaisquer novos valores eventualmente ressarcidos, na forma da legislação em vigor;
	Data da Ocorrência
	Valor Original (R$) 

	16/2/2009
	119.845,00

	1/6/2010
	41.270,62

9.3. aplicar multa prevista no art. 57 da Lei 8.443/1992, c/c o art. 267 do Regimento Interno do TCU, a Cristiane Trancoso de Campos Damião (CPF XXX.016.853-XX) , no valor de R$ 224.000,00 (duzentos e vinte e quatro mil reais) com fixação do prazo de quinze dias, a contar da notificação, para comprovar, perante o Tribunal (art. 214, inciso III, alínea "a", do Regimento Interno) , o recolhimento da dívida ao Tesouro Nacional, atualizada monetariamente desde a data do acórdão proferido até a do efetivo recolhimento, se for paga após o vencimento, na forma da legislação em vigor;
9.4. autorizar a cobrança judicial das dívidas, caso não atendidas as notificações, nos termos do art. 71, § 3º, da CF/88, do art. 28, inciso II, da Lei 8.443/1992, e dos arts. 214, inciso III, alínea "b", e 215, do RI-TCU.
9.5. encaminhar cópia da deliberação, bem como do relatório e do voto que a fundamentam, ao Procurador-Chefe da Procuradoria da República no Estado do Maranhão, nos termos do § 3º do art. 16 da Lei 8.443/1992 c/c o § 7º do art. 209 do Regimento Interno do TCU, para adoção das medidas que entender cabíveis.

Tomada de contas especial instaurada em razão da omissão no dever de prestar contas dos recursos repassados por meio do Convênio 2747/2005-Funasa (Siafi 558936), firmado entre Funasa e a Prefeitura de Bom Jesus das Selvas/MA.

Primeira Câmara

Prefeitura de Bom Jesus das Selvas - MA.

3. Interessados/Responsáveis:
3.1. Interessado: Fundação Nacional de Saúde (26.989.350/0001-16)
3.2. Responsáveis: Conceição de Maria da Silva Azar (XXX.940.593-XX); Cristiane Trancoso de Campos Damião (XXX.016.853-XX); Luiz Sabry Azar (XXX.212.153-XX).

13.1. Ministros presentes: Benjamin Zymler (na Presidência), Walton Alencar Rodrigues (Relator) e Vital do Rêgo.
13.2. Ministro-Substituto convocado: Augusto Sherman Cavalcanti.
13.3. Ministro-Substituto presente: Weder de Oliveira.

ACORDAO-COMPLETO-2479182

Acórdão 8771/2021 - Primeira Câmara

ACORDAO-COMPLETO-2381726

Acórdão de Relação 12279/2019 - Primeira Câmara

Acórdão de Relação

WALTON ALENCAR RODRIGUES

Trata-se de tomada de contas especial instaurada em desfavor de Cristiane Campos Damião Daher, ex-prefeita durante a gestão de 2013 a 2016, e de Luiz Sabry Azar (falecido) , ex-prefeito durante a gestão de 2009 a 2012, em razão de omissão no dever de prestar contas dos recursos repassados por meio do Convênio 2747/2005-Funasa (Siafi 558936) , firmado entre a Fundação Nacional de Saúde (Funasa) e a Prefeitura de Bom Jesus das Selvas/MA. 
Em exame de mérito (peças 33/35) , a então Secretaria de Controle Externo no Estado do Ceará acolheu a seguinte instrução:
HISTÓRICO
2.	O referido convênio tinha por objeto a execução de sistema de resíduos sólidos, no município de Bom Jesus das Selvas/MA, mediante recursos financeiros da ordem de R$ 229.900,00 da parte da concedente, bem como R$ 7.110,31 da parte do convenente, perfazendo o montante de R$ 237.010,31, conforme se verifica do plano de trabalho readequado (peça 1, p.80-81) . A vigência do instrumento estendeu-se de 30/12/2005 a 11/12/2014 (peça 1, p. 182) , tendo como prazo final para apresentação da prestação de contas a data de 9/2/2015.
3.	Os recursos federais foram liberados por meio de duas ordens bancárias, depositadas na agência 3642, conta corrente 14.908-X, do Banco do Brasil:
	Ordem Bancária
	Data 
	Valor (R$) 
	Crédito em

	2009OB801019 (peça 1, p. 128) 
	12/2/2009
	119.845,00
	16/2/2009 (peça 25, p. 57) 

	2010OB805010 (peça 1, p. 155) 
	28/5/2010
	41.270,62
	1/6/2010 (peça 25, p. 72) 

4.	Em 1/11/2012, a Divisão de Engenharia em Saúde Pública/MA manifestou-se contrária à prorrogação do prazo de vigência do convênio, visto que houve negligência das partes executoras na condução da obra, e propôs a instauração de Tomada de Contas Especial em razão da inexecução total do objeto (peça 1, p. 154) .
5. 	O município foi notificado para apresentar alegações de defesa ou recolher o débito imputado (peça 1, p. 157) , em 14/11/2012, mas permaneceu silente.
6. 	Em 27/11/2013, a Funasa, por meio do Serviço de Convênios/Suest/MA realizou supervisão in loco, emitindo o Relatório de Acompanhamento 14/2013 (peça 1, p. 175-177) , no qual consta ter sido solicitado às autoridades presentes a lei orçamentária municipal, o ofício comunicando o recebimento dos recursos aos partidos políticos, os extratos bancários da conta específica do convênio, o processo licitatório e os processos dos pagamentos efetuados e comprovantes de recolhimento dos tributos. 
7.	A convenente, no entanto, apresentou apenas a lei orçamentária municipal e os extratos bancários e justificou a não apresentação das demais documentações por meio do Ofício 027/2013 (peça 1, p. 179-180) , no qual informou que, em decorrência da ausência de transição de governo municipal, a gestão anterior havia suprimido todo o acervo contábil e outros documentos referentes aos exercícios anteriores. Informou, também, no referido ofício que ingressaria em juízo contra o gestor anterior para reparação do dano causado.
8.	A prefeitura foi notificada, em 17/12/2013, para que tomasse providências para atendimento às recomendações contidas no Relatório de Acompanhamento 14/2013 (peça 1, p. 172) , as quais repisam-se a seguir:
9.1 - Manter em arquivo e em boa ordem na sede do convenente, toda a documentação Decorrente da execução do convênio, conforme preconiza os §§ 1° e 2° do art. 30 da IN/STN/01/97;
9.2 - Apresentar os extratos bancários referente a aplicação do período de 16/02/2009 até 30/11/2013.
9.3 - Apresentar a documentação completa do convênio, quando se concluir o procedimento justificado no Oficio n° 027/2013 de 05/1112013.
9.4 - Manifestar-se expressamente quanto ao interesse da continuidade da execução do presente convênio, tendo em vista que ainda resta parcela a liberar no valor de R$ 68.784,38. 
9.	A Funasa emitiu, em 25/4/2014, o Relatório de Visita Técnica em que restou verificado a paralização da obra há mais de um ano e da operação inadequada do aterro, bem como sérias falhas operacionais, as quais contribuíram para que o aterro sanitário regredisse ao status de lixão, sendo necessária a reexecução de todos os serviços listados no plano de trabalho para que o objeto do convênio fosse atingido, concluindo-se que os recursos aplicados na obra não viabilizaram o atingimento do objeto para qual foram destinados, em que foi dimensionada a execução física do objeto em 0,00% (peça 2, p. 19-21 e p.25) .
10.	Em 16/12/2014, a Superintendência Estadual da Funasa/MA emitiu despacho para o cancelamento do saldo do empenho 2005NE005393, no valor de R$ 68.784,38 (peça 1, p. 189 e 192) , referente à terceira parcela do repasse.
11.	Através do Ofício 110/2015, de 3/3/2015, a prefeitura municipal de Bom Jesus das Selvas/MA foi notificada para devolver o saldo da conta 14.908-X, agência 3642, do Banco do Brasil e apresentar a prestação de contas final, no prazo de 45 dias, nos moldes do art. 28 da IN/STN/1/97, sendo a notificação reiterada em 18/6/2015 (peça 2, p. 14) .
12.	Em seguida, a equipe de Convênios da Funasa/MA emitiu o Parecer Financeiro 154/2015, em 14/8/2015, manifestando-se no sentido de não aprovar o valor integral liberado pela concedente, no montante de R$ 161.115,62, com a sua consequente devolução à Funasa, diante da omissão do dever de apresentar a prestação de contas do convênio por parte do gestor (peça 2, p. 25) .
13.	Em 14/8/2015, a Prefeitura foi notificada acerca da não aprovação dos recursos do Convênio 2747/2005-Funasa (Siafi 558936) para que fosse ressarcido o valor corrigido dos recursos repassados (peça 2, p. 26) .
14.	O relatório do tomador de contas, em razão da não apresentação da prestação de contas final, concluiu pela responsabilidade solidária do Sr. Luiz Sabry Azar (falecido) , ex-gestor, e da Sra. Cristiane Campos Damião Daher, ex-prefeita municipal, por terem gerido os recursos do convênio (peça 3, p. 5-6) . O valor original do débito apurado está consolidado na tabela abaixo:
	Data
	Valor (R$) 

	12/2/2009 (D) 
	119.845,00

	28/5/2010 (D) 
	41.270,62

15.	O Relatório de Auditoria CGU 860/2016 anuiu com o relatório do tomador de contas (peça 3, p. 19-21) .
16.	Posto isso, quantificado definitivamente o débito pelo qual os responsáveis são alcançados, seguiu a TCE em trâmite pelo órgão superior de Controle Interno, recebendo ao fim o devido pronunciamento ministerial (peça 3, p. 24) .
17.	Por meio de diligência, realizada pela Superintendência Regional da Funasa/MA, foi solicitado à Comarca de Buriticupu/MA a certidão de óbito do Sr. Luiz Sabry Azar (peça 2, p. 94) , tendo sido a solicitação reiterada (peça 2, p. 99) ; porém, ambas não foram atendidas. O mesmo ocorreu com a solicitação feita à prefeitura municipal de Bom Jesus das Selvas (peça 2, p. 93) .
18.	O Convênio 2747/2005-Funasa (Siafi 558936) , firmado entre a Funasa e a prefeitura municipal de Bom Jesus das Selvas/MA, tinha por objeto a execução de sistema de resíduos sólidos, conforme termo de convênio (peça 1, p. 25) e plano de trabalho (peça 1, p. 82-85) . 
19.	Conforme foi consignado no Relatório de Auditoria da CGU 860/2016 (peça 3, p. 19-21) , a presente tomada de contas especial foi instaurada pela não apresentação da prestação de contas final do convênio em lide.
20.	No caso em tela, a vigência do convênio, de 30/12/2005 a 11/12/2014, se deu na gestão, como prefeito, da Sra. Maria de Sousa Lira (2005-2008) , do Sr. Luiz Sabry Azar (2009-2012) e da Sra. Cristiane Campos Damião Daher (2013-2016) . No entanto, os recursos somente foram repassados na gestão do Sr. Luiz Sabry Azar (falecido) e o prazo final para apresentação da prestação de contas do convênio, 9/2/2015, ocorreu na gestão do Sra. Cristiane Campos Damião Daher.
21. 	A instrução anterior, de peça 6, considerou correta a quantificação do débito realizada na fase interna da TCE, tendo como valor a ser ressarcido o montante de R$ 161.115,62, correspondente às primeira e segunda parcelas dos recursos federais repassados, devendo este valor ser atualizado a partir das respectivas datas de crédito das ordens bancárias emitidas. Isso porque a não apresentação da prestação de contas final faz presumir o débito no montante integral dos recursos repassados, ainda mais quando o percentual construído do objeto é de 0,00%.
22.	Quanto à responsabilização, a mencionada instrução de peça 6 consignou também sua aquiescência à inclusão dos ex-prefeitos, Sr. Luiz Sabry Azar (falecido) e Sra. Cristiane Campos Damião Daher, em razão dos seguintes fatos:
	a) o repasse da primeira e da segunda parcelas dos recursos ocorreu durante a gestão do Sr. Luiz Sabry Azar, bem como a totalidade das despesas realizadas;	
	b) o prazo final para apresentação da prestação de contas do convênio expirou durante a gestão da Sra. Cristiane Campos Damião Daher. Consoante a Súmula 230/TCU:
Compete ao prefeito sucessor apresentar as contas referentes aos recursos federais recebidos por seu antecessor, quando este não o tiver feito ou, na impossibilidade de fazê-lo, adotar as medidas legais visando ao resguardo do patrimônio público com a instauração da competente Tomada de Contas Especial, sob pena de corresponsabilidade.
	c) além disso, quando notificado acerca das irregularidades da execução do convênio, o Sr. Luiz Sabry Azar, prefeito à época em que os recursos foram repassados, permaneceu silente. O mesmo ocorreu quando da notificação da ex-gestora, Sra. Cristiane Campos Damião Daher, para que apresentasse a prestação de contas.
EXAME TÉCNICO
23.	Consoante delegação de competência do Exmo. Sr. Ministro-Relator (peça 6) , foram promovidas as citações dos responsáveis, Sra. Cristiane Campos Damião Daher (CPF: XXX.016.853-XX) e espólio do Sr. Luiz Sabry Azar (CPF: XXX.212.153-XX) , conforme Ofícios 1425, de 29/6/2017 (peça 8) e 1426 e 2192 (peças 10 e 21, respectivamente) .
24.	Por meio do Ofício 1427/2017 (peça 7) , reiterado pelo Ofício 2627/2017 (peça 27) , foi promovida diligência ao Cartório do Registro Civil da 3ª Zona/MA com vistas a obter cópia da certidão de óbito do Sr. Luiz Sabry Azar, que foi respondido pelas peças 31-32, na qual consta a informação do falecimento em 15/2/2013.
Alegações de defesa da Sra. Cristiane Trancoso de Campos Damião (que antes se chamava Cristiane de Campos Damião Daher) (peça 19) 
25.	Em síntese, a Sra. Cristiane Trancoso de Campos Damião alega que:
25.1.	antes se chamava Cristiane de Campos Damião Daher, tendo a mudança de nome ocorrido em função de divórcio;
25.2	a atribuição de responsabilidade pelo débito de R$ 161.115,62 em razão de suposta não comprovação da boa e regular aplicação dos recursos federais e da omissão no dever de prestar contas do Convênio Funasa 2747/2005, que teve como objeto a execução de sistema de resíduos sólidos no município de Bom Jesus das Selvas/MA, ante a alegação de que não foi prestado constas da aplicação dos recursos, não merece prosperar;
25.3.	o valor repassado pela Funasa para execução do projeto foi de R$ 161.115,62, recebidos na gestão do ex-prefeito Luiz Sabry Azar, o qual efetuou os gastos da referida verba, permanecendo na conta corrente 14908-X, agência 3642-0 - Banco do Brasil S/A um valor residual atualizado de R$ 51.502,17, conforme extratos bancários e conciliação bancária de 31/12/2016, que foi repassado à administração que se iniciou em 1/1/2017 (peça 19, p. 7-8; v. peça 26, p. 110-111) ;
25.4.	a requerente, quando assumiu a gestão da prefeitura municipal de Bom Jesus das Selvas/MA, em 1/1/2013, não recebeu nenhum documento em relação ao referido convênio, tornando impossível a prestação de contas;
25.5.	destaca que a inexistência de transição de governo decorreu, certamente, porque o prefeito anterior não tinha e não teve a intenção de disponibilizar os documentos para a sucessora prestar contas do referido convênio, inclusive, referido fato foi informado à Funasa por meio do Ofício 027/2013, não cabendo, neste caso, responsabilização solidária porque a requerente não atuou na liberação e nem nos gastos da verba originada do referido convênio, não tendo sequer acesso a documentos atinentes ao Convênio 2747/2005 e de sua posterior execução;
25.6.	a requerente não possuía meios para prestar contas de fatos ocorridos na gestão anterior em função da atuação negligente do ex-prefeito Luiz Sabry Azar, que veio a falecer ainda em 2013, motivo que ainda mais dificultou o acesso aos supostos documentos de execução das obras do sistema de resíduos sólidos;
25.7.	assim, a requerente não se encontra em débito com a Fazenda Nacional e nem deixou voluntariamente de prestar contas de gastos de seu antecessor acerca do Convênio 2747/2005 pelas razões demonstradas, motivos pelos quais a atribuição de responsabilidades em razão de suposta omissão no dever de prestar contas é improcedente;
25.8.	sustenta que a jurisprudência tem tratado como ato de improbidade apenas quando o agente público agir com dolo ou quando agir de má fé, pechas não aplicáveis à requerente, reproduzindo excerto de julgado do TRF 1ª Região;
25.9.	in fine, requer que seja julgada procedente a defesa para excluir qualquer responsabilidade atribuída à requerente por suposta falta/omissão de prestação de contas na execução do Convênio Funasa 2747/2005, bem como por qualquer débito, considerando que os recursos liberados e utilizados ocorreram na gestão do prefeito Luiz Sabry Azar, cuja administração não repassou qualquer documento à requerente acerca do referido convênio. 
Alegações de defesa da Conceição e Maria da Silva Azar (sucessora do Sr. Luiz Sabry Azar, falecido; peças 25-26) 
26.	A Sra. Conceição e Maria da Silva Azar, cônjuge supérstite, representante do espólio, encaminhou os elementos de despesa de peças 25-26, informando que a documentação anexa corresponde à movimentação referente ao período de 2009 a 2012 (pontuou que as despesas e movimentações financeiras efetuadas posteriormente a este período encontram-se em poder da ex-gestora, Cristiane Campos Damião Daher, uma vez que, após consulta nos arquivos da prefeitura municipal, não foi localizada nenhuma documentação correspondente ao período de 2013 a 2016) :
26.1.	a documentação anexa não preenche os requisitos de uma prestação de contas nos padrões exigidos pela IN STN 1/97 e compreende basicamente: notas de empenho; notas fiscais, recibos e ordens de pagamento (peça 25, p. 3-16) ; contrato de empreitada e aditivo contratual (peça 25, p. 20-24 e 28) ; ordem de execução do serviço (peça 25, p. 27) e extratos bancários (peça 25, p. 29-117 e peça 26, p. 1-111) .
Análise
27.	Trata-se de tomada de contas especial decorrente da omissão no dever de prestar contas dos recursos repassados por meio do Convênio Funasa 2747/2005 (Siafi 558936) , firmado entre a Fundação Nacional de Saúde e a prefeitura municipal de Bom Jesus das Selvas/MA. Embora o termo de convênio tenha sido celebrado em 2005, os recursos financeiros somente foram liberados em 2009 e 2010, na gestão do Sr. Luiz Sabry Azar (CPF: XXX.212.153-XX; falecido) , que promoveu a execução das despesas da avença. Contudo, o prazo para apresentação da prestação de contas final do convênio ocorreu em 9/2/2015, na gestão do Sra. Cristiane Trancoso de Campos Damião, que não adotou as medidas cabíveis para preservação do patrimônio público.
28.	Os responsáveis foram devidamente citados (peças 8, 10 e 21) e encaminharam suas alegações de defesa (peças 19 e 25-26) .
29.	Em síntese, a Sra. Cristiane Trancoso de Campos Damião alegou que não efetuara despesas relacionadas ao convênio em tela e não recebeu nenhum documento em relação ao referido convênio, tornando impossível a prestação de contas.
30.	As alegações de defesa não merecem prosperar, uma vez que a prefeitura teve ciência das pendências relativas ao convênio, conforme comprovam diversas notificações da Funasa à prefeitura durante a gestão da responsável, requerendo providências para o encaminhamento da prestação de contas do convênio em tela e resguardo do patrimônio público (peças: 1, p. 172 e 179-180, 195-196; 2, p. 14-15, 26-27) , não tendo adotado qualquer medida nesse sentido, como interposição de ação judicial contra o espólio do prefeito antecessor. A responsável alegou inclusive a existência de saldo residual de R$ 51.502,17 na conta específica do convênio, que sequer foi devolvida durante sua gestão. Verifica-se, no entanto, nesse particular aspecto, divergência entre o saldo residual indicado como sendo R$ 51.502,17 (peça 19, p. 7-8) , conforme extrato do Fundo de Investimento 'S Publico Supremo', tendo como mês de referência novembro/2016, e aquele encaminhado pela Sra. Conceição e Maria da Silva Azar em que consta um resgate efetuado em 8/12/2016, no valor de R$ 51.548,24, consignando um saldo residual no fundo, em 31/12/2016, no valor de R$ 0,00 (peça 26, p. 111) .
31.	Embora não tenha efetuado despesas à conta do convênio em tela, a responsabilidade da Sra. Cristiane Trancoso de Campos Damião decorre da Súmula 230/TCU:
Compete ao prefeito sucessor apresentar as contas referentes aos recursos federais recebidos por seu antecessor, quando este não o tiver feito ou, na impossibilidade de fazê-lo, adotar as medidas legais visando ao resguardo do patrimônio público com a instauração da competente Tomada de Contas Especial, sob pena de corresponsabilidade.
32.	Por sua vez, a Sra. Conceição e Maria da Silva Azar, representante do espólio do Sr. Luiz Sabry Azar, limitou-se a encaminhar cópias dos documentos de despesas do convênio (peças 25-26) , basicamente notas fiscais, recibos e extratos bancários.
33.	Para a comprovação da boa e regular aplicação dos recursos federais repassados, não basta que a obra/objeto tenha sido executado (no caso de uma obra, por exemplo, ela poderia ter sido executada com outros recursos, ou até mesmo já existir previamente ao convênio) ou simplesmente a apresentação da documentação formal exigida como prestação de contas. É necessário comprovar que o objeto do convênio tenha sido executado e, sobretudo, com os recursos do convênio. Qualquer cisão nesse liame lógico que une os recursos federais à conclusão do objeto conveniado quebra o imprescindível nexo de causalidade de comprovação da boa e regular aplicação dos recursos públicos.
34.	No caso em tela, os relatórios técnicos informam que houve completo desperdício de recursos públicos, uma vez a obra atingiu percentual de 0% de execução física (peça 2, p. 18-21 e p. 24-25) . Assim, ainda que a documentação encaminhada a título de prestação de contas pela Sra. Conceição e Maria da Silva Azar estivesse formalmente impecável não teria o condão de ensejar o julgamento pela regularidade das contas ante a inexecução total do objeto pactuado e a ausência de benefício social decorrente.
35.	Verificou-se que a execução do objeto atingiu um percentual de execução física de 0% (peça 2, p. 18-21 e p. 24-25) .
36.	Em geral, a responsabilização do gestor pela inexecução deve ser apenas pelo valor correspondente à fração não concretizada do objeto.
37.	Entretanto, quando o objeto é executado parcialmente e fora das especificações contidas no plano de trabalho, e sendo impossível seu aproveitamento futuro, deve o gestor ser responsabilizado pela totalidade dos recursos repassados.
38.	Conforme os documentos de peça 2, p. 18-21 e p. 24-25, no caso em tela não se vislumbra a possibilidade de aproveitamento do que foi executado para conclusão posterior do objeto avençado, não podendo ser extraídos daquilo que foi executado quaisquer dos benefícios almejados originalmente. Houve, portanto, completo desperdício de dinheiro público, o qual deve ser integralmente devolvido aos cofres federais.
39.	A jurisprudência desta Corte tem reiterado esse entendimento de acordo com os Acórdão 2828/2015-TCU-Plenário, rel. Bruno Dantas; 1.731/2015-TCU-1ª Câmara, rel. Bruno Dantas; 1.960/2015-TCU-1ª Câmara, rel. Walton Alencar Rodrigues; 3.324/2015-TCU-2ª Câmara, rel. Augusto Nardes; 7.148/2015-TCU-1ª Câmara, rel. Walton Alencar Rodrigues e 2.158/2015-TCU-2ª Câmara, rel. Ana Arraes.
40.	Assim, na esteira do Acórdão 1137/2018-TCU-Segunda Câmara (TC Processo 001.471/2016-3) , alvitra-se a rejeição das alegações de defesa apresentadas pela Sr. Cristiane Campos Damião Damião e pela representante do espólio do Sr. Luiz Sabry Azar, Sra. Conceição e Maria da Silva Azar, com o consequente julgamento pela irregularidade das contas e imputação de débito.
CONCLUSÃO	
41.	Trata-se de presente processo de TCE, instaurada contra a Sra. Cristiane Trancoso de Campos Damião, ex-prefeita (gestão 2013-2016) , e o Sr. Luiz Sabry Azar (falecido) , ex-prefeito municipal (gestão 2009-2012) , em razão da omissão no dever de prestar contas dos recursos repassados por meio do Convênio 2747/2005 (Siafi 558936) , firmado entre a Funasa e a prefeitura municipal de Bom Jesus das Selvas/MA.
42.	Foram promovidas as citações dos responsáveis: Sra. Cristiane Trancoso de Campos Damião (CPF: XXX.016.853-XX, que antes se chamava Cristiane de Campos Damião Daher) e o espólio do Sr. Luiz Sabry Azar (CPF: XXX.212.153-XX) , representado pelo cônjuge supérstite, Sra. Conceição e Maria da Silva Azar. 
43.	Os responsáveis encaminharam suas alegações de defesa, respectivamente nas peças 19 e 25-26, que, após análise na seção 'Exame Técnico', não mereceram acolhimento.
44.	Dessa forma, alvitra-se o julgamento das presentes contas irregulares com a imputação de débito aos responsáveis.
PROPOSTA DE ENCAMINHAMENTO
45.	Diante do exposto, submetem-se os autos à consideração superior, propondo ao Tribunal:
a) rejeitar as alegações de defesa apresentadas pela Sra. Cristiane Trancoso de Campos Damião (CPF XXX.016.853-XX) e pelo espólio do Sr. Luiz Sabry Azar (CPF: XXX.212.153-XX) ;
b) julgar irregulares as contas da Sra. Cristiane Trancoso de Campos Damião (CPF XXX.016.853-XX; gestão 2013-2016) e do Sr. Luiz Sabry Azar (CPF: XXX.212.153-XX; falecido; gestão 2009-2012) , alusivas ao Convênio 2747/2005 (Siafi 558936) , celebrado entre a Funasa e a prefeitura municipal de Bom Jesus das Selvas/MA, com fundamento no art. 71, inciso II, da CF/88, nos arts. 1º, inciso I, 8º, § 2º, 15, e 16, inciso III, alínea "a", da Lei 8.443/1992, e nos arts. 1º, inciso I, 201, § 2º, 205, e 209, incisos I, do RI-TCU;
c) condenar em débito solidário a Sra. Cristiane Trancoso de Campos Damião (CPF XXX.016.853-XX) e o espólio do Sr. Luiz Sabry Azar (CPF XXX.212.153-XX) ou seus herdeiros legais, caso tenha havido a partilha de bens, até o limite do patrimônio transferido, para o pagamento das quantias a seguir especificadas, conforme preconizam os arts. 19, caput, e 23, inciso III, da Lei 8.443/1992, c/c os arts. 210, caput, e 214, inciso III, do RI-TCU, com a fixação do prazo de 15 (quinze) dias, a contar da notificação, para comprovarem, perante o Tribunal, nos termos do art. 214, inciso III, alínea "a", do RI-TCU, o recolhimento da dívida em favor da Fundação Nacional de Saúde (Funasa) , atualizada monetariamente e acrescida dos juros de mora, calculados a partir das datas de ocorrência do seu fato gerador até o efetivo recolhimento, abatendo-se, na oportunidade, as quantias já recolhidas ou quaisquer novos valores eventualmente ressarcidos, na forma da legislação em vigor;
	Data da Ocorrência
	Valor Original (R$) 

	16/2/2009
	119.845,00

	1/6/2010
	41.270,62

d) aplicar a multa prevista no art. 57 da Lei 8.443/1992, c/c o art. 267 do Regimento Interno do TCU, à Sra. Cristiane Trancoso de Campos Damião (CPF XXX.016.853-XX) , com fixação do prazo de quinze dias, a contar da notificação, para comprovar, perante o Tribunal (art. 214, inciso III, alínea "a", do Regimento Interno) , o recolhimento da dívida aos cofres do Tesouro Nacional, atualizada monetariamente desde a data do acórdão que vier a ser proferido até a do efetivo recolhimento, se for paga após o vencimento, na forma da legislação em vigor;
e) autorizar a cobrança judicial das dívidas, caso não atendidas as notificações, nos termos do art. 71, § 3º, da CF/88, do art. 28, inciso II, da Lei 8.443/1992, e dos arts. 214, inciso III, alínea "b", e 215, do RI-TCU.
f) autorizar o pagamento da dívida em até 36 parcelas mensais e consecutivas, se requerido pelo responsável, nos termos do art. 26 da Lei 8.443/1992 c/c o art. 217 do Regimento Interno, fixando-lhe o prazo de quinze dias, a contar do recebimento da notificação, para comprovar perante o Tribunal o recolhimento da primeira parcela, e de trinta dias, a contar da parcela anterior, para comprovar o recolhimento das demais parcelas, devendo incidir sobre cada valor mensal, atualizado monetariamente, os juros de mora devidos, na forma prevista na legislação em vigor, esclarecendo ainda ao responsável que a falta de pagamento de qualquer parcela importará no vencimento antecipado do saldo devedor (§ 2º do art. 217 do Regimento Interno do Tribunal) , sem prejuízo das demais medidas legais;
g) encaminhar cópia da deliberação que vier a ser proferida, bem como do relatório e do voto que a fundamentarem, ao Procurador-Chefe da Procuradoria da República no Estado do Maranhão, nos termos do § 3º do art. 16 da Lei 8.443/1992 c/c o § 7º do art. 209 do Regimento Interno do TCU, para adoção das medidas que entender cabíveis.
O Ministério Público junto ao TCU emitiu parecer abaixo transcrito (peça 36) :
À vista dos elementos contidos nos autos, manifestamo-nos, em essência, de acordo com a proposta de encaminhamento apresentada pela unidade técnica à peça 33. Discordamos apenas da delimitação de responsabilidade sobre o débito apurado.
Em processos envolvendo a aplicação da Súmula 230, temos defendido que, quando não houver o prefeito sucessor efetivamente gerido valores do convênio, seja ele responsabilizado tão somente pela omissão no dever de prestar contas. No presente caso, todavia, houve movimentação na conta bancária do convênio durante o mandato da prefeita sucessora (transferência de R$ 42.477,57, fl. 12, v.26, e outras movimentações entre os dias 10/11/2016 e 21/12/2016, fl. 32, v.26) . Além disso, pelo teor do relatório da inspeção realizada em 26/4/2014 (fls. 18/21, v.2) , havia a possibilidade de a responsável ter dado prosseguimento às obras, verbis: 
Os recursos aplicados na obra não viabilizam o atingimento do objeto para o qual foram destinados em função da paralisação da obra há mais de um ano e da operação inadequada do aterro. Isto fez com que este regredisse ao status de lixão, sendo necessária a reexecução de todos os serviços listados no plano de trabalho para que o objeto deste convênio seja atingido. 
De acordo com os extratos bancários, na gestão do prefeito antecessor foram realizadas três despesas que totalizaram R$ 74.939,29 (R$ 50.000,00 em 19/6/2009, R$ 14.000,00 em 13/8/2009 e R$ 10.939,29 em 1/9/2010, fls. 60/75, v.25) . A prefeita sucessora teria assumido a execução do convênio com um saldo de R$ 86.176,33 (total transferido menos despesas realizadas pelo antecessor) . Teve a sua disponibilidade 53,5% dos recursos federais transferidos ao município. Ressalte-se que a responsável foi notificada, por mais de uma vez, sobre seu dever de prestar contas e sobre a necessidade de devolver o saldo remanescente na conta bancária (fls. 33/34, v.2) . No entanto, se limitou a encaminhar ofício ao concedente informando que providenciaria os documentos (fls. 179/180, v.1) .
Nesse sentido, como a responsável não deu prosseguimento às obras, não prestou contas, movimentou os recursos da conta bancária e não recolheu o saldo remanescente, parece-nos adequada a proposta de responsabilizá-la em solidariedade com o prefeito antecessor pelo total das despesas realizadas (R$ 50.000,00 em 19/6/2009, R$ 14.000,00 em 13/8/2009 e R$ 10.939,29 em 1/9/2010) , e individualmente pelo valor residual disponível no início do seu mandato. Sem as aplicações financeiras, esse débito individual corresponderia a R$ 86.176,33, em 1º/2/2013 (obs.: de acordo com os autos, a responsável assumiu a prefeitura em janeiro de 2013) . Como não se tem extratos detalhados com os valores das aplicações financeiras, pensamos que a forma adequada de se fixar o débito individual seria estruturá-lo com as parcelas transferidas pelo concedente na condição de débitos (R$ 119.845,00, em 16/2/2009, e R$ 41.270,62, em 1º/6/2010) e com as parcelas que compõem o débito solidário acima referido na condição de créditos (R$ 50.000,00 em 19/6/2009, R$ 14.000,00 em 13/8/2009 e R$ 10.939,29 em 1/9/2010) . 
Quanto aos recursos que supostamente remanesceram na conta do convênio, deixaremos de sugerir eventual determinação para que a Prefeitura os devolva, pela existência de movimentações que prejudicaram o liame com os recursos federais originalmente transferidos.

Antonio Edivaldo Santos Aguiar (5455/OAB-MA), Felipe José Aguiar Lima (13240/MA) e outros.

Procurador Marinus Eduardo De Vries Marsico.

TOMADA DE CONTAS ESPECIAL. CONVÊNIO. FUNASA. SISTEMA DE TRATAMENTO DE RESÍDUOS SÓLIDOS. OMISSÃO NO DEVER DE PRESTAR CONTAS. INEXECUÇÃO DO OBJETO. RESPONSABILIDADE SOLIDÁRIA DO PREFEITO QUE RECEBEU E GERIU PARTE DOS RECURSOS E DO PREFEITO SUCESSOR QUE RECEBEU SALDO NÃO-APLICADO DA VERBA DO AJUSTE, NÃO DEU CONTINUIDADE À IMPLANTAÇÃO DO EMPREENDIMENTO, NÃO ADOTOU MEDIDAS PARA RESGUARDO DO PATRIMÔNIO PÚBLICO E FOI OMISSO NA PRESTAÇÃO DE CONTAS, CONTRIBUINDO, ASSIM, PARA MATERIALIZAÇÃO DE DANO AO ERÁRIO. CITAÇÃO DO ESPÓLIO DO GESTOR MUNICIPAL ANTECESSOR E DO DIRIGENTE SUCESSOR. REJEIÇÃO. DÉBITO. MULTA. CIÊNCIA.

TOMADA DE CONTAS ESPECIAL (TCE)

Secretaria do TCU no Estado do Ceará (Sec-CE).

Cuidam os autos de tomada de contas especial (TCE) instaurada em desfavor de Luiz Sabry Azar (falecido) e Cristiane Campos Damião Daher, ex-prefeitos de Bom Jesus das Selvas/MA durante as gestões de 2009 a 2012 e de 2013 a 2016, respectivamente, em razão de omissão no dever de prestar contas dos recursos repassados por meio do Convênio 2747/2005-Funasa (Siafi 558936) , firmado entre a Fundação Nacional de Saúde (Funasa) e aquela unidade federativa.
O convênio tem por objeto implantação de sistema de resíduos sólidos, para o qual foi acordado aporte de recursos federais de R$ 229.900,00, bem como contrapartida municipal de R$ 7.110,31, perfazendo montante de R$ 237.010,31 (peça 1, págs. 80-81) . 
A vigência do instrumento de convênio foi 30/12/2005 a 11/12/2014 (peça 1, pág. 182) , tendo como prazo final para apresentação da prestação de contas a data de 9/2/2015.
No entanto, a Funasa repassou recursos federais no total de R$ 161.115,62, por meio das ordens bancárias, abaixo descritas, cujos valores foram depositados na conta vinculada ao ajuste:
	Ordem Bancária
	Data 
	Valor (R$) 
	Crédito em

	2009OB801019 (peça 1, p. 128) 
	12/2/2009
	119.845,00
	16/2/2009 (peça 25, p. 57) 

	2010OB805010 (peça 1, p. 155) 
	28/5/2010
	41.270,62
	1/6/2010 (peça 25, p. 72) 

Merecem destaque alguns fatos relevantes, registrados no Relatório de TCE da Funasa.
Em 1/11/2012, a Divisão de Engenharia em Saúde Pública da Funasa no Estado do Maranhão manifestou-se contrário à prorrogação da vigência do convênio, haja vista negligência do gestor municipal e executor na condução da obra, razão pelo qual propôs instauração de tomada de contas especial em decorrência de inexecução total do objeto (peça 1, pág. 154) .  O responsável à época, Luiz Sabry Azar, não apresentou defesa nem recolheu o débito imputado (peça 1, pág. 157) .
Notificação da entidade concedente à prefeita sucessora, Cristiane de Campos Damião Daher, em 17/12/2013, exigiu, sem sucesso, apresentação de extratos bancários referentes à aplicação da despesa no período de 16/2/2009 a 30/11/2013, além da documentação completa do convênio. Solicitou, também, sem qualquer retorno, manifestação expressa da municipalidade quanto a eventual interesse na continuidade da execução do objeto, tendo em vista que restava parcela a liberar no valor de R$ 68.78,38.
Relatório de Visita Técnica da Funasa, emitido em 25/4/2014, verificou paralização da obra há mais de um ano, além de operação inadequada do aterro, contribuindo para que o sistema regredisse ao status de lixão. Nessas condições, assevera que os serviços listados no plano de trabalho deveriam ser reexecutados para que o objeto do ajuste fosse atingido. Conclui que a execução física do empreendimento foi nula, devendo ser glosada a integralidade dos recursos federais repassados (peça 2, págs. 19/21 e 25) .
No âmbito deste Tribunal, foram promovidas citações de Cristiane de Campos Damião Daher (nome atual: Cristiane Trancoso de Campos Damião) e do espólio de Luiz Sabry Azar em razão de omissão no dever de prestar contas e de não-comprovação da regular aplicação dos recursos oriundos do Convênio 2747/2005-Funasa (Siafi 558936) .
Em síntese, Cristiane Trancoso aduz que os valores recebidos pelo convênio foram geridos pelo prefeito antecessor, Luiz Sabry Azar, tendo permanecido em conta corrente valor residual atualizado de R$ 51.502,17, conforme extratos bancários e conciliação bancária de 31/12/2016, repassado à administração municipal que se iniciou em 1/1/2017 (peça 19, págs. 7/8; peça 26, págs. 110/111) .
Argui não ter havido transição de governo, nem recebido qualquer documento relativo ao termo de convênio ao assumir a gestão municipal em 1/1/2013, tornando impossível a prestação de contas.
Sustenta, com apoio em excerto de julgado do Tribunal Regional Federal da 1ª Região, ausência de dolo ou má fé a afastar a prática de ato de improbidade administrativa.
Pugna por que seja acolhida a defesa para excluir sua responsabilidade solidária por omissão na prestação de contas do Convênio Funasa 2747/2005.
Por sua vez, Conceição e Maria da Silva Azar, cônjuge supérstite e representante do espólio de Luiz Sabry Azar, apresenta documentação de despesa às peças 25 a 26, referente ao período de 2009 a 2012, abrangendo notas de empenho, notas ficais, recibos, ordens de pagamento, contrato de empreitada e aditivo, ordem de execução de serviço e extratos bancários.
A unidade técnica opina por rejeitar as alegações de defesa. 
Afirma que a documentação de despesa trazida pela representante do espólio de Luiz Sabry Azar, não obstante formalmente correta, não foi capaz de justificar inexecução do objeto, apontado pela vistoria técnica da Funasa.
Aponta inconsistências na defesa de Cristiane Trancoso de Campos Damião, em razão da ausência de providências no resguardo do Erário mesmo após ter tido ciência de diversas notificações expedidas pela Funasa à Prefeitura de Bom Jesus das Selvas - MA, durante sua gestão, em que foram apontadas pendências na execução do ajuste (peças: 1, págs. 172 e 179/180, 195/196; peça 2, págs 14/15, 26/27) . Ressalta divergência entre o saldo residual da conta corrente apontado pela defendente e aquele indicado na documentação trazida pelo espólio de Luiz Sabry Azar (peça 19, págs. 7/8; peça 26, págs. 111) .
Considera Cristina Trancoso responsável solidária pela omissão no dever de prestação de contas, nos termos da Enunciado 230 da Súmula de Jurisprudência do TCU verbis:
Compete ao prefeito sucessor apresentar as contas referentes aos recursos federais recebidos por seu antecessor, quando este não o tiver feito ou, na impossibilidade de fazê-lo, adotar as medidas legais visando ao resguardo do patrimônio público com a instauração da competente Tomada de Contas Especial, sob pena de corresponsabilidade.
Em arremate, propõe, com fundamento nos arts. 1º, inciso I, 16, inciso III, alínea "a", da Lei 8.443/1992, julgar irregulares as contas de Cristiane Trancoso de Campos Damião e Luiz Sabry Azar, condenando aquela responsável, solidariamente com o espólio ou com os herdeiros de Luiz Sabry Azar (falecido) , no limite dos quinhões que lhes tenham sido transferidos, ao recolhimento à Fundação Nacional de Saúde da integralidade dos valores transferidos por força do Convênio 2747/2005-Funasa (Siafi 558936) . 
Além dos encaminhamentos de praxe, alvitra aplicação de sanção pecuniária prevista no artigo 57 da Lei Orgânica do TCU à responsável Cristiane Trancoso de Campos Damião. 
O Ministério Público acolhe, em essência, a proposta da unidade instrutiva. Diverge, todavia, por que a condenação de Cristiane Trancoso de Campos Damião ao ressarcimento de dano à Funasa seja feita da seguinte forma:
- em solidariedade com o espólio ou com os herdeiros do prefeito antecessor, pelo total de despesas incorridas por Luiz Sabry Azar (R$ 50.000,00 em 19/6/2009, R$ 14.000,00 em 13/8/2009 e R$ 10.939,29 em 1/9/2010) , deduzida a importância transferida à gestão de Cristiane Trancoso;
- individualmente pelo valor residual disponível no início mandato daquela dirigente municipal sucessora. Salienta que a parcela de responsabilidade individual do dano seja apurada pela diferença entre os valores repassados pela Funasa e aqueles despendidos na gestão de Luiz Sabry Azar, pois não há extratos detalhados da conta bancária específica com as aplicações financeiras com o valor preciso repassado para o período de gestão de Cristiane Trancoso de Campos Damião.
Feito esse introito, passo a decidir.
Estou de acordo com a proposta da unidade técnica.
Ambos os gestores concorreram para omissão no dever de prestar contas, não-comprovação do regular emprego dos recursos públicos e inexecução integral do objeto do Convênio 2747/2005-Funasa. O prefeito que geriu os recursos repassados pela Funasa, Luiz Sabry Azar, foi negligente na execução do plano de trabalho. Tanto foi assim que, em 1/11/2012, a Divisão de Engenharia em Saúde Pública da Funasa no Estado do Maranhão manifestou-se contrária à prorrogação da vigência do convênio, haja vista incúria do agente na condução da obra, propondo instauração de tomada de contas especial em decorrência de inexecução total do objeto (peça 1, pág. 154) .  
Por sua vez, a prefeita sucessora, Cristiane Trancoso de Campos Damião, não adotou qualquer providência à conclusão do empreendimento, não envidou esforços no sentido de resguardar o Erário diante das pendências de que teve ciência, e negligenciou os cuidados necessários para que o aterro não regressasse ao estágio de lixão, conforme verificado em Relatório de Visita Técnica da Funasa, emitido 25/4/2014. Segundo a entidade concedente, a obra já se encontrava paralisada há mais de um ano.
Configurado está claro desperdício de recursos públicos federais por culpa, na modalidade negligência, e ambos os agentes públicos.
Por essas razões, rejeito as alegações de defesa apresentadas por Cristiane Trancoso de Campos Damião e pela representante do espólio de Luiz Sabry Azar, Conceição e Maria da Silva Azar.
Com espeque nos arts. 1º, inciso I, 16, inciso III, alíneas "a" e "c", 19 e 23, inciso III, da Lei 8.443/1992, c/c os arts. 1º, inciso I, 202, § 6º, 209, incisos II e III, 210, caput, e 214, inciso III, do Regimento Interno do TCU, julgo irregulares as contas de Cristiane Trancoso de Campos Damião e de Luiz Sabry Azar.
Condeno, solidariamente, Cristiane Trancoso de Campos Damião e o espólio ou os herdeiros de Luiz Sabry Azar, no limite dos quinhões que lhe tenham sido transferidos, a ressarcirem à Fundação Nacional de Saúde (Funasa) as importâncias abaixo discriminadas, na forma da legislação em vigor: 
	Data da Ocorrência
	Valor Original (R$) 

	16/2/2009
	119.845,00

	1/6/2010
	41.270,62

                    Valor atualizado do débito em 05/04/2019: R$ 280.132,14
Com fundamento no artigo 57 da Lei 8.443/1992, aplico a Cristiane Trancoso de Campos Damião multa, a ser recolhida ao Tesouro Nacional na forma da legislação vigente.
Considero extinta a punibilidade de Luiz Sabry Azar ante o seu passamento, dado caráter personalíssimo da pena, a qual não pode transcender aos herdeiros, conforme artigo 5º, inciso XLV, da Constituição Federal.
Acolho, por fim, proposta de encaminhamento de cópia da deliberação, bem como do relatório e voto que a fundamentam à Procuradoria da República no Estado do Maranhão, nos termos do § 3º do art. 16 da Lei 8.443/1992 c/c o § 7º do art. 209 do Regimento Interno do TCU, para adoção das medidas judiciais que entender cabíveis.
Ante o exposto, voto por que o Tribunal acolha a minuta de acórdão que ora submeto à deliberação do colegiado.
	      TCU, Sala das Sessões Ministro Luciano Brandão Alves de Souza, em 23 de abril de 2019.
WALTON ALENCAR RODRIGUES 
Relator